【裁判字號】    98,易,3340
【裁判日期】    990208
【裁判案由】    妨害自由
【裁判全文】
臺灣臺中地方法院刑事判決             98年度易字第3340號
公  訴  人  臺灣臺中地方法院檢察署檢察官
被      告  丁○○
            丙○○
共      同  王有民律師
選任辯護人  陳瑾瑜律師
上列被告因妨害自由案件，經檢察官提起公訴（98年度偵字第10
014號），本院判決如下：
    主    文
丁○○、丙○○共同以強暴方式妨害人行使權利，各處拘役拾
日，如易科罰金，均以新臺幣壹仟元折算壹日。
    犯罪事實
一、丁○○、丙○○分別為臺中市商業會原第24屆理事及總幹事
    ，其後丙○○因於民國97年7 月1 日經臺中市商業會理監事
    聯席會決議解聘，丁○○則因自97年10月間起遭臺中市商業
    會質疑不具會員代表資格進而不得擔任理事，而迭生爭議，
    且臺中市商業會理監事間派系紛爭激烈（分以理事長乙○○
    及鄉林建設股份有限公司董事長賴正鎰﹝另由檢察官為不起
    訴處分﹞為首）。丁○○、丙○○因而均未獲通知參與臺中
    市商業會於98年1 月13日上午9 時在臺中市通豪大飯店5 樓
    召開之「臺中市商業會第24屆第2 次理事會會議」，詎竟共
    同基於以強暴方式妨害人行使權利之犯意聯絡，由丁○○委
    請丙○○聯絡中陽保全股份有限公司（下稱中陽公司）派遣
    15名不知情之保全員，於臺中市商業會召開前揭理事會會議
    當日上午7 時30分許提前到場，趁通豪大飯店工作人員不察
    而依渠等要求提供該飯店5 樓會議場所之機會，控制該5 樓
    會議場所。迨於同日上午8 時15分至20幾分間某時許，臺中
    市商業會理事長乙○○委請理事戊○○與常務監事庚○○提
    早至該5 樓會議現場勘察時，由丙○○指示約6 至8 名不知
    情之保全員站立在該會議室門口，以身體強制阻擋戊○○及
    庚○○進入該會議室，戊○○因不得其門而入，只得先行離
    去。嗣於同日上午8 時30分至9 時間某時許，戊○○偕同另
    名臺中市商業會理事壬○○再度抵達上開5 樓會議室外，擬
    進入該會議室參加臺中市商業會第24屆第2 次理事會議，仍
    遭丙○○指示之不知情保全員站立在會議室門口，以身體阻
    止戊○○及壬○○進入該會議室，而以此強暴方法致臺中市
    商業會理事戊○○、壬○○及常務監事庚○○無法自由進入
    該會議室，妨害渠等合法進入、使用該臺中市商業會所承租
    作為前開理事會議召開場地之權利。臺中市商業會理事長乙○○獲悉後，為避免事態進一步擴大，遂向通豪大飯店再行
    承租位於同址3 樓之會議室，並公告當日之「臺中市商業會
    第24屆第2 次理事會會議」改至通豪大飯店3 樓會議室舉行
    ，上開理事會議即順利召開。
二、案經臺中市商業會理事長乙○○告發由臺中市警察局第二分
    局報告臺灣臺中地方法院檢察署檢察官偵查起訴。
    理    由
壹、證據能力部分：
一、按被告以外之人於審判外之言詞或書面陳述，除法律有規定
    者外，不得作為證據，刑事訴訟法第159 條第1 項定有明文
    。本件證人王靜娟於警詢之陳述，係屬審判外之陳述，核無
    刑事訴訟法第159 條之1 至第159 條之5 所列得為證據之例
    外情形，辯護人復爭執其證據能力，是上開傳聞證據，自無
    證據能力。
二、又被告以外之人於檢察事務官、司法警察官或司法警察調查
    中所為之陳述，與審判中不符時，其先前之陳述具有較可信
    之特別情況，且為證明犯罪事實存否所必要者，得為證據，
    同法第159 條之2 定有明文。是被告以外之人於檢察事務官
    、司法警察（官）調查時所為之陳述，依同法第159 條第1
    項規定，本無證據能力，惟於審判中之陳述與警詢中之陳述
    不符，且先前之陳述具有較可信之特別情況，復為證明犯罪
    事實存否所必要者，始有證據證力。本件證人乙○○、戊○○、壬○○、庚○○於警詢中之陳述部分，亦均屬審判外之
    陳述，且渠等於警詢中之陳述與審判中之陳述大致相符，依
    前揭規定及說明，即無刑事訴訟法第159 條之2 規定傳聞例
    外之適用，應認證人乙○○、戊○○、壬○○、庚○○於警
    詢中之陳述，對於被告而言，並無證據能力。
三、次按被告以外之人於偵查中向檢察官所為陳述，除顯有不可
    信之情況者外，得為證據，刑事訴訟法第159 條之1 第2 項
    定有明文。偵查中對被告以外之人（包括證人、鑑定人、告
    訴人、被害人及共同被告等）所為之偵查筆錄，或被告以外
    之人向檢察官所提之書面陳述，性質上均屬傳聞證據。惟現
    階段刑事訴訟法規定檢察官代表國家偵查犯罪、實施公訴，
    依法其有訊問被告、證人及鑑定人之權，證人、鑑定人且須
    具結，而實務運作時，檢察官偵查中向被告以外之人所取得
    之陳述，原則上均能遵守法律規定，不致違法取供，其可信
    度極高，故被告以外之人前於偵查中已具結而為證述，除反
    對該項供述得具有證據能力之一方，已釋明「顯有不可信之
    情況」之理由外，不宜以該證人未能於審判中接受他造之反
    對詰問為由，即遽指該證人於偵查中之陳述不具證據能力。
    本件證人王靜娟、吳三郎於檢察官偵查中所為之陳述業經具
    結，且被告及辯護人復未反對該項供述得具有證據能力之陳
    述，綜合全部卷證資料亦無顯不可信之情事，因此，依上開
    刑事訴訟法之規定，證人王靜娟、吳三郎於檢察官偵查中之
    證述即有證據能力。
四、末按被告以外之人於審判外之陳述，雖不符前4 條之規定，
    而經當事人於審判程序同意作為證據，法院審酌該言詞陳述
    或書面陳述作成時之情況，認為適當者，亦得為證據；當事
    人、代理人或辯護人於法院調查證據時，知有第159 條第1
    項不得為證據之情形，而未於言詞辯論終結前聲明異議者，
    視為有前項之同意，亦為同法第159 條之5 第1 項、第2 項
    所明文規定。查本件判決其餘後述引為證據資料，固屬於被
    告以外之人於審判外之言詞、書面陳述者，惟均已於本院調
    查證據程序及審理期日提示並告以要旨後，檢察官、被告及
    辯護人均知悉該等證據係被告以外之人於審判外之陳述，而
    均未於言詞辯論終結前表示異議，本院審酌上開證據作成時
    之情況，認為適當，依刑事訴訟法第159 條之5 第1 項、第
    2 項規定，均應有證據能力。
貳、實體部分：
一、訊據被告丁○○、丙○○固均坦承未獲臺中市商業會通知參
    加上開理事會議，及由被告丁○○委請被告丙○○於上揭時
    、地聯絡中陽公司保全人員到場之事實，惟均矢口否認有何
    以強暴妨害人行使權利之犯行，被告丁○○辯稱：伊為臺中
    市商業會理事，因與理事長乙○○間有債務糾紛，而遭乙○○於97年10月8 日逕自撤銷伊理事資格，而關於伊理事資格
    之糾紛，迄至98年3 月3 日止，仍由臺中市政府表示尚在審
    議中，故伊於98年1 月13日當日自仍具有參與上開理事會之
    資格，然伊因曾遭乙○○指派之不良份子恐嚇，為防備乙○○於會議當日找來黑道份子滋事，始委請丙○○代為聘請保
    全人員到場維持秩序，並未有以強暴或脅迫手段妨害戊○○
    等理事開會之權利云云；被告丙○○則辯稱：伊固曾於97年
    7 月1 日經臺中市商業會理監事會議解除總幹事職務，然隨
    即於同年月28日經臺中市商業會召開臨時理事會決議回復原
    職，故伊於98年1 月13日當日，受理事丁○○委託聯絡保全
    人員到場，並至現場辦理會務、維持會場秩序，而戊○○等
    人係於開會時間未屆至前即欲提前進場，惟因場內尚在準備
    ，不方便進入，伊始請渠等稍候，並未有妨害渠等與會行使
    理事之權利云云。
二、經查：
  (一)被告丙○○原為臺中市商業會之總幹事，於97年7 月1 日經
    臺中市商業會第24屆第9 次理監事聯席會議決議撤換，並經
    臺中市政府於同年月4 日以府社行字第0970159780號函同意
    備查在案，惟被告丙○○對上開決議聲明異議，仍經臺中市
    政府於同年月23日以府社行字第0970174726號函復說明該決
    議之適法性並無疑義等情，此有臺中市商業會第24屆第9 次
    理監事聯席會議紀錄、臺中市政府97年7 月4 日府社行字第
    0970159780號函及97年7 月23日府社行字第0970174726號函
    各1 份在卷可稽（見偵查卷第61至66頁、第60頁、警卷第45
    至46頁）。嗣臺中市商業會於97年7 月28日舉行第24屆第1
    次臨時理事會議，由理事長乙○○任會議主席，當日原擬新
    遴聘該會總幹事，但未經決議，即於同日上午11時32分宣佈
    散會；其後即經當時仍在場之部分理事推選被告丁○○擔任
    會議主席，而宣佈繼續開會，並決議通過回復被告丙○○回
    復原職之提案，且以被告丁○○名義檢送該會議紀錄至臺中
    市政府，但遭臺中市政府以該會議紀錄係以被告丁○○個人
    名義行文，而非依法以臺中市商業會理事長名義行文，而不
    同意依該會議紀錄辦理等節，亦有臺中市商業會於97年7 月
    28日第24屆第1 次臨時理事會議紀錄及臺中市政府97年8 月
    28日府社行字第0970206265號函各1 份附卷足憑（見偵查卷
    第17頁、第80至81頁、第18頁）。足見被告丙○○自97年7
    月1 日起是否仍具有臺中市商業會總幹事資格，實有疑義。
  (二)又被告丁○○原為臺中市商業會理事，經臺中市商業會於97
    年10月間發函臺中市政府質疑被告丁○○無會員代表資格而
    不具理事資格，經臺中市政府函復臺中市商業會確實依商業
    團體法及章程等相關規定辦理後，再行呈報；嗣於98年1 月
    13 日 經臺中市商業會第24屆第2 次理事會會議認被告丁○○因無臺中市商業會會員代表資格，依法已不具該會理事資
    格，而由候補理事黃振芬等人遞補為該會第24屆理事，並經
    臺中市政府於98年3 月29日以府社行字第0980054789號函准
    予備查在案。惟被告丁○○不服，而向監察院為陳情，經臺
    中市於98年4 月16日函復謂：被告丁○○原具有2 權，係以
    臺中市遊覽車商業同業公會派出之會員代表，惟該公會於96
    年7 月31日第12屆第2 次理監事聯席會議議決被告丁○○以
    非該公會會員，經徵得臺中市商業會同意改派以世偉企管顧
    問有限公司派為會員代表，惟經臺中市商業會審查其資格係
    以顧問身分派為代表，與商業團體法第16條不符，而喪失會
    員代表資格，因被告丁○○該2 權之喪失並無損於原代公會
    或公司會員代表之權益，僅係被告丁○○個人資格不符致不
    得充任會員代表，故有關被告丁○○會員代表之喪失無需理
    事會議決。因被告丁○○與商業團體法第16條之規定不符，
    依商業團體法第25條因喪失會員代表資格，應即解任等情，
    有臺中市政府97年10月27日府社行字第0970253171號函、98
    年1 月6 日府社行字第0970320477號函、臺中市商業會第24
    屆第2 次理事會會議紀錄、臺中市政府98年3 月29日府社行
    字第0980054789號函、監察院98年3 月31日（98）院台業貳
    字第0980703485號函及臺中市政府98年4 月16日府社行字第
    09 80091491 號函各1 份附卷可參（見偵查卷第103 至104
    頁、第31至40頁、警卷第42至43頁、偵查卷第107 頁、第67
    頁）。足見被告丁○○自97年10月間起即已因是否喪失會員
    資格而不具臺中市商業會理事身分，迭生爭議。
  (三)雖被告丁○○、丙○○對渠等是否已分別喪失臺中市商業會
    第24屆理事及總幹事身分有所質疑，但渠等是否具備上開資
    格，恆屬被告丁○○、丙○○與臺中市商業會私人間之民事
    紛爭事件，誠應循民事救濟途徑以確認之訴尋求救濟，而臺
    中市商業會既未通知渠等參與臺中市商業會於98年1 月13日
    上午9 時在臺中市通豪大飯店5 樓召開之「臺中市商業會第
    24屆第2 次理事會會議」，則在渠等未依法律途逕獲得身份
    確認前，實難因渠等自栩身分資格無疑，即得擅自聘請保全
    人員於上揭時、地到場。
  (四)另臺中市商業會理監事間派系紛爭激烈等情，已據證人即臺
    中市商業會98年6 月前擔任監事之辛○○於本院具結證述：
    臺中市商業會理監事派系鬥爭非常厲害，分以乙○○及鄉林
    建設賴正鎰為首，尤其係本次理監事及理事長選舉，伊自88
    年進入臺中市商業會至98年6 月止，對於其他理監事之派系
    屬性應該清楚，98年1 月13日後來進入通豪大飯店5 樓會議
    室開會之理監事，除幾位不想再參選者外，其餘都是賴正鎰
    的人馬，至於乙○○派系的人則都到3 樓開會，當天伊確實
    有看到戊○○想進入（5 樓）會場等語綦詳（見本院卷第90
    頁反面、第93頁），且核與證人戊○○證述：伊係乙○○的
    人馬，當天後來幾個屬於丁○○派系人馬的理事，都有進入
    5 樓會議室開會，但該會議並非由理事長乙○○所召開等語
    （見本院卷第67頁反面）大致相符，而證人辛○○既已進入
    臺中市商業會達10年之久，對於臺中市商業會內部情形應屬
    明瞭，且既經到庭具結陳述，當無甘冒偽證罪之風險，而故
    為虛偽不實陳述之理，是其上開證詞，自可採信。
  (五)被告丁○○委請被告丙○○聯絡中陽公司派遣15名不知情之
    保全員，於臺中市商業會召開前揭理事會會議當日上午7 時
    30分許提前到場，趁通豪大飯店工作人員不察而依渠等要求
    提供該飯店5 樓會議場所之機會，控制該5 樓會議場所。迨
    於同日上午8 時15分許，臺中市商業會理事長乙○○委請理
    事戊○○與常務監事庚○○提早至該5 樓會議現場勘察時，
    由丙○○指示約6 至8 名不知情之保全員站立在該會議室門
    口，以身體強制阻擋戊○○及庚○○進入該會議室，戊○○
    因不得其門而入，只得先行離去。嗣於同日上午8 時30分至
    9 時間某時許，戊○○偕同另名臺中市商業會理事壬○○再
    度抵達上開5 樓會議室外，擬進入該會議室參加臺中市商業
    會第24屆第2 次理事會議，仍遭丙○○指示不知情之保全員
    站立在會議室門口，以身體阻止戊○○及壬○○進入該會議
    室之事實，業據證人即臺中市商業會理事戊○○於本院結證
    ：98年1 月13日伊先與理事長乙○○在通豪飯店喝咖啡，約
    上午8 點多，乙○○請伊與常務監事庚○○至5 樓會議室現
    場勘察，伊於上午8 時20幾分許出電梯至5 樓大廳後，因5
    樓會議室門口僅1 米寬，門邊兩排左、右各站立約7 、8 名
    保全人員以身體擋住，故伊無法進入，伊有詢問伊為理事何
    以不能進入，其中1 名保全人員僅告知係聽命行事，伊有嘗
    試著要擠進去，但擠不進入，當時丙○○在場，表示其係總
    幹事並已巡視完畢會議現場，伊不需要進入，伊告知丙○○
    已被免職，不具總幹事身份，保全人員仍不讓伊進入，伊只
    好先離去向理事長報告此事，後來上午8 時30分至40分許，
    理事壬○○已到場，伊乃與壬○○一同上去5 樓，但衝突更
    激烈，仍遭保全人員以身體擋著而無法進入5 樓會議室，後
    來理事長乙○○承租到3 樓會議室，雙方派系之人馬即進入
    各自之會議室開會等語（見本院卷第64頁反面至第67頁）；
    證人即臺中市商業會理事壬○○於本院證述：伊於98年1 月
    13日前往通豪大飯店參加臺中市商業會第24屆第2 次理事會
    ，當天伊係先到1 樓與理事長乙○○碰面，於上午9 時許準
    時抵達5 樓，但伊到5 樓會議室門口欲走入會議室時，有7
    、8 名保全人員用身體將門口擋住，不讓伊進入，伊有表明
    伊係現任理事壬○○，為何不能進去，講了兩次，但保全人
    員僅說係奉命行事，因當時氣氛不是很好，伊不敢停留太久
    ，僵持約5 分鐘即自行離去，之後伊看到公告，並由其他理
    事告知，遂改至3 樓會議室開會等語（見本院卷第68頁反面
    至第70頁）；證人庚○○即臺中市商業會常務監事於本院證
    述：98年1 月13日當日早上伊有至通豪大飯店參加臺中市商
    業會第24屆第2 次理事會議，伊係先與理事長乙○○在通豪
    飯店1 樓用餐，之後乙○○請伊至5 樓會議室查看，伊遂與
    戊○○於上午8 時15分左右，一同前往5 樓會議室查看，並
    順便欲進場，但5 樓會場有6 至8 名保全人員擋在外面，伊
    企圖進入會議室，但遭擋住而無法進入，伊有表示係奉理事
    長之命至現場勘察，但保全人員稱係奉命行事，當時現場還
    有被告丙○○、一些理事及常務理事陳江泗，被告丙○○稱
    其係總幹事，裡面已檢查好，不用進去云云，戊○○則回稱
    沒有總幹事，雙方即發生口角，且因伊等一直要擠進去，所
    以有衝突，伊僵持約15至20分鐘左右，後因伊與臺中市商業
    會聘請之錄影蒐證人員係舊識，遂留在5 樓與該攝影記者聊
    天，之後賴正鎰請伊過去，伊即與賴正鎰在另一個宴會廳閒
    聊，約上午9 時15分許，洪勝義來跟賴正鎰說我們的人都到
    了，賴正鎰就說那就來開會，渠等進入5 樓會議室後，5 樓
    會議室大門即又關閉，且門外尚有保全人員，伊遂改至3 樓
    開會等語（見本院卷第70頁反面至73頁），且互核一致，應
    堪採信。
  (六)況證人即通豪飯店餐飲部經理王靜娟於檢察官偵查中亦證述
    ：伊於警詢時所述臺中市商業會由廖宜箴小姐代訂於98年1
    月13日在通豪大飯店5 樓會議室召開理事會議，當日上午7
    時30分左右，賴正鎰等人還有保全員約20餘人到達，伊有告
    知該會議室已由臺中市商業會預定，當時渠等表示亦要來開
    會，後來中陽保全人員已佔據5 樓會議室，伊有看到臺中市
    商業會理事為了無進入會場與賴正鎰所率領的人員發生口角
    之陳述，並無需補充或更正，當天7 點多20幾名自稱臺中市
    商業會的人前來開會，伊就提早打開會議室供渠等使用，後
    來係廖宜箴到場，伊才發現事先到場之人並非預定要開會之
    人，廖宜箴明確要求伊請事先到場之人離場，但賴正鎰表示
    渠亦為臺中市商業會之人，有權利在場，而堅持不離開，當
    天現場發生極大之口語上衝突，並影響房客，後來臺中市商
    業會不讓飯店為難，所以另訂3 樓會議室開會，並負擔3 樓
    及5 樓之租金等語明確（見偵查卷第7 至8 頁）；而證人即
    中陽公司勤務部經理吳三郎復於警詢時證稱：中陽公司係受
    被告丁○○委託派遣保全人員至通豪飯店5 樓會議室維持秩
    序，中陽公司保全人員到達後才知道是站在5 樓會議室前，
    管制人員進出，條件是持有邀請函者才可以進入，伊等並不
    知道該會議室何人所承租使用，亦不知何人係臺中市商業會
    理事，被告丙○○稱要見到邀請函才可以進入會場，伊公司
    保全人員係在現場以身體阻擋方式不讓無邀請函者進入等語
    （見警卷第25頁）、於檢察官偵查中結證：98年1 月13日係
    被告丙○○打電話給伊，要求派遣保全人員到通豪飯店5 樓
    執行保全勤務，被告丙○○告知係商業會常務理事丁○○所
    委任，當天現場由被告丙○○指揮，丙○○稱有會議通知者
    可以進入，但丙○○均在現場，由丙○○決定何人可以進入
    及不得進入，當天保全人員共15人等語（見偵查卷第8 至9
    頁）。經核證人王靜娟、吳三郎上開陳述，與證人戊○○、
    壬○○、庚○○證述於上揭時、地，遭保全人員站立在會議
    室門口，以身體阻擋渠等進入5 樓會議室而生衝突之情節相
    符，益徵證人戊○○、壬○○、庚○○前揭證詞，應與事實
    相符，堪予採信。
  (七)再經本院當庭勘驗98年1 月13日現場採證光碟，勘驗結果為
    ：
    （註：錄影光碟畫面本身並未顯示攝影時間，以下所示時間
    均為勘驗時之播放器顯示時間）
  1.畫面開始顯示地點為通豪飯店5 樓會議室門外面及電梯出來
    的走道。
  2.畫面時間顯示為00：06：戊○○欲進入會議室，庚○○在其
    後，當時會議室的門有打開，但門口有5 名保全人員站立。
  3.畫面顯示時間為00：08：丙○○出面跟戊○○說：「總幹事
    有檢查完嗎？」，戊○○說：「總幹事不是已經被免職？」
    ，常務理事陳江泗說：「總幹事是不是被免職，還有爭議」
    ，接著戊○○、丙○○、常務理事陳江泗三人陸續爭執丙○○的總幹事是否已被免職。己○○走到三人旁邊站立。
  4.畫面時間顯示00：20：最靠近門口的一名保全人員將會議室
    的門關起來。
  5.畫面時間顯示00：26：會議室的門被裡面的人打開。
  6.畫面時間顯示00：37：丙○○說：「那個是會務人員」，隨
    後會議室的門又被關上。丙○○說：「行政中立，還沒有9
    點」。
  7.畫面時間顯示00：45：戊○○說：「理事長請我先來勘查一
    下而已」。
  8.畫面時間顯示00：50：丙○○說：「理事長被罷免中，理事
    長有爭議所以不適合主持會議」。
  9.畫面時間顯示00：55：己○○說：「總幹事是執行總幹事職
    務」。
  10.畫面時間顯示01：05：戊○○說：「理事長是請我先來會場
    勘察一下而已」，丙○○身旁有其他理事跟戊○○說理事長
    被罷免乙事還在進行中，跟丙○○是否被免職，還在進行中
    ，是一樣的，都沒有確定。大家都是朋友、理事。
  11.畫面時間顯示01：38：己○○說：「應該用同一個標準。」
  12.畫面時間顯示01：39：丙○○說：「抱歉，還沒有9 點，9
    點以前，對不起，很抱歉，我是會務人員，總幹事的身分」
    。
  13.畫面時間顯示01：45：臺中市商業會秘書洪鴻裕說：「那我
    可以先進入嗎？」，其他理事說：「秘書可以，可以進去啦
    」。
  14.畫面時間顯示01：49：丙○○說：「這個是我管的，所以可
    以先進去，對不起，謝謝大家」，之後洪鴻裕即進入5 樓會
    議室，會議室門又被關上。
  15.畫面時間顯示02：03：丙○○說：「我們的常務在這裡，你
    是常務嗎？」，戊○○說：「我是理事，是理事長派我先來
    會場勘察一下，你是總幹事就安靜一點。我是理事長派來的
    」，其他理事說：「你先來這裡，沒關係」，戊○○說：「
    理事長是派我先進入會場勘察，不是叫我在外面勘察。」，
    己○○說：「你是理事，大家都是理事，你也要尊重其他理
    事」，其他理事繼續在會議室門外等候，戊○○仍持續與丙○○、其他理事爭執丙○○的總幹事身分及理事長是否已經
    被免職或罷免。
  16.畫面時間顯示04：23：戊○○說：「你們的理事身分，都是
    作弊來的」，後戊○○與其他理事爭執各自的理事身分是否
    作弊而來。
  17.畫面時間顯示05：13：戊○○往樓梯旁的紅色長桌坐下，丙○○及其他人說他這樣坐姿不好看，叫戊○○不要這樣。六
    名保全人員仍在站會議室門口。
  18.畫面時間顯示05：50：有人說：「今天是怎樣，怎麼動員這
    麼多警察？」，丙○○說：「不知名人士匿報，然後說現場
    怎樣怎樣」，戊○○說：「警察大人會來，是正義之士叫來
    的」。
  19.畫面時間顯示06：15：戊○○對著戴白帽的陳富冠說：「幹
    ！」，丙○○隨後拉住陳富冠說「喔！公然侮辱。現場蒐證
    ，我剛剛有錄音了」，庚○○說：「人家他是說看啦，看那
    邊去啦」，戊○○說：「我沒有在怕拉，我在這裡幹好幾百
    遍，如果有事，我隨便你啦，幹」、「我並沒有刁（台語）
    在場任何人的名字，只有你們在刁（台語）我的名字，我的
    名字不是你們可以叫的」，其他理事說：「不要生氣，生氣
    會對身體不好」，戊○○說：「我並沒有針對在座的任何人
    ，你們自己要對號入座，是你們自己的事情」、「證人一百
    個也沒關係，哭夭（台語）什麼」、「難看就難看，大家都
    很難看，我還是好看上來的，不是像你們都難看上來的」。
  20.畫面時間顯示07：05：畫面顯示電梯門口有警察站立，還有
    4 名保全人員站立，該4 名保全人員穿著藍色襯衫，與會議
    室門口站立之保全人員所穿著之黑色制服不同。
  畫面時間顯示07：20：辛○○從樓梯口走到會議室的走道上
    。
  畫面時間顯示07：44：3 名保全人員從電梯出來，走至會議
    室門口。
  畫面時間顯示07：58：洪鴻裕從5 樓會議室開門走出來。
  畫面時間顯示08：22：其他人對戊○○說：「你下來啦！」
    ，戊○○仍坐在紅布桌上說：「你們都不要動我，就對了」
    己○○說：「他是善意的」，戊○○說：「他的動作，讓我
    以為他要打我」，有一人說：「不要說那麼嚴重啦」。
  畫面時間顯示08：55：丙○○說：「為了保持現場寧靜，不
    要再說了」，在場有人說：「大家互相尊重」。
  畫面時間顯示09：02：庚○○與另一人從樓梯走下去。
  畫面時間顯示09：11：辛○○在會議室外的走道上來回行走
    。
  畫面時間顯示09：16：9 名警察仍站在電梯口旁，而7 名保
    全人員則仍站在會議室門口，戊○○仍坐在紅桌上。
  畫面時間顯示09：28：辛○○由樓梯口走下樓梯。
  畫面時間顯示10：05：9 名保全人員仍站在會議室門口。
  畫面時間顯示10：16：5 樓會議室門口前保全員所站的位
    置旁有一看板，看板書寫「歡迎台中市商業會第24屆第2
    次理事會，請至5 樓貴賓廳、歡迎蒞臨通豪國際大飯店」。
  畫面時間顯示10：28：畫面跳到另一個會議室旁的宴會廳內
    ，洪勝義說：「有理監事的資格，就應該讓人家進來，結果
    他卻規定人家要持開會通知單才可以進來，這樣就是故意不
    讓人家進來，不管有沒有規定，只要有這個身分就應該可以
    進來，就跟我們去選舉時一樣，沒有帶選舉通知單，只要有
    身分證、印章就可以去報到了，硬ㄠ啦！」。
  畫面時間顯示10：51：賴正鎰坐在宴會廳內，一人獨坐在旁
    邊的另一個餐桌的餐椅上。
  畫面時間顯示10：58：8 名保全人員仍站在會議室門口外。
  畫面時間顯示11：03：保全員讓一人進入會議室內。
  畫面時間顯示11：06：丙○○說：「好，OK，來請」，丙○○請人進去會議室內，陸續有9 人進入該會議室內，丙○○
    向其中一人說：「證件讓我看一下」，洪勝義則站在會議室
    外。
  畫面時間顯示11：34：丙○○也進入該會議室內。
  畫面時間顯示11：35：有一人講手機：「你還不上來，9 點
    到了，開會了，你是在做什麼」。
  畫面時間顯示11：50：講手機這個人也進入會議室內。
  畫面時間顯示11：57：有一人欲進入會議室內，遭門口的保
    全員擋住，該人說：「我是理事」，一旁有人說：「可以」
    ，保全員就讓該人進入會議室，會議室門即又關上。
  畫面時間顯示12：17：畫面跳到通豪飯店3 樓，庚○○出現
    在該處。
  畫面時間顯示12：22：畫面跳到戊○○在5 樓會議室外，戊○○說：「我堂堂臺中市商業會的理事不能進去，好，那我
    們開我們的，就讓他們開他們的，回去了，不要開了」。
  畫面時間顯示12：34：戊○○與壬○○由5 樓走道走到樓梯
    口下樓。
  畫面時間顯示13：01：有一人站在電梯外說：「剛才進去的
    那個是商業會的秘書，他都已經在這邊了，那你說應該要到
    哪裡去？」。
  畫面時間顯示13：21：站在電梯外之人又說：「他們說一定
    要有開會通知才可以進去」。
  畫面時間顯示13：32：保全人員仍站在會議室門外，有一男
    及一女站在保全人員的旁邊。
  畫面時間顯示13：40：有三名警察下樓。
  畫面時間顯示13：42：攝影機畫面跳到3 樓的會議室內。乙○○說：「會開成這樣，弄巧成拙，我們反而無意插柳，柳
    成蔭」。
  畫面時間顯示14：12：在3 樓會議室內乙○○換到另一個座
    位，將名牌放在桌上，另示意其他理事也將名牌放在桌上，
    乙○○說：「錄影存證喔，牌子都放在桌上，現在算是他們
    自己不要來的，好好好，12個夠嗎？我看一下，5 樓把他改
    成3 樓」，戊○○說：「會議紀錄要改喔，5 樓改成3 樓」
    。
  畫面時間顯示15：02：畫面顯示有12個人坐在會議圓桌上。
    洪鴻裕依序發放名牌給理事，並把名牌放在桌上。
  畫面時間顯示15：03：有一人說：「有權的不要讓他進來嗎
    ？」，乙○○說：「不是不讓他進來，而是他們自己不要進
    來」。
  畫面時間顯示15：22：乙○○宣布24屆第2 次會議開始進行
    。乙○○說：「這兩次會議經過丙○○及賴正鎰帶團擾亂會
    場，讓不具理事資格的，包括他們的洪特助，包括過去的那
    些幹事，包括他們的員工，包括丙○○本人，及賴正鎰本人
    ，都不具備理事，他們都強行來擾亂會場，我們已經兩次流
    會了，今天好不容易正式依法來通豪飯店的5 樓開會」，有
    人在乙○○旁邊比三的手勢說：「是3 樓」，乙○○說：「
    通豪飯店的5 樓呢，他們早上也是8 點就強行，有一些不明
    的人士，賴正鎰、丙○○、包括他們公司的員工也是到現場
    ，要讓我們第三次流會，今天包括我在內的12位理事，感謝
    大家情義相挺，追求是非分明，不能再讓今天流會，如果流
    會變成台中市的大笑話，如果造成治安問題，也會讓胡市長
    顏面無光，竟然連理事會也在吵架，所以不得不改在3 樓開
    會，改在3 樓的目的，是迴避暴力衝突，要讓這個會開成，
    就要合法、合情、合理，今天我們12比9 席的理事，已經過
    半數，所以本席正式宣佈理事會正式開始。如果大家沒有異
    議，就依照開會議程進行。」
    此有本院98年11月20日勘驗筆錄在卷可稽（見本院卷第98至
    100 頁）。益足證明被告確有委請不知情之保全員站立在通
    豪大飯店5 樓會議室門口，阻擋戊○○、庚○○及壬○○進
    入上開5 樓會議室之行為。
  (八)雖證人辛○○於本院證述：印象中伊當天係8 點抵達通豪飯
    店1 樓大廳，搭電梯直達5 樓，5 樓電梯門打開，伊見到至
    少2 、30名警察，會場門口亦站立兩排保全人員，當時10幾
    位理事、監事在場等候開會，氣氛和諧，之後戊○○上來就
    叫囂了起來，戊○○上來就在會場的入口處，跟10幾位理監
    事爭論丁○○理事、還有丙○○總幹事的資格，但是沒有肢
    體的衝突及推擠，我有聽到丙○○有講不要這樣子，不要這
    麼大聲，伊認同丁○○還是理事、丙○○還是總幹事，當時
    丙○○的作法是叫大家不要吵架，丙○○並沒有不讓戊○○
    進入，因為9 點才開會，所有人都還沒有進入，大家理監事
    有個共識，怕閒雜人進入，所以開會時間還沒有到都不會進
    去，據伊所知，9 點開會之前沒有一個理監事進去，伊認為
    丙○○應該係為維護現場安定等語（見本院卷第90頁反面至
    第93頁）；另證人即臺中市商業會原理事己○○亦於本院證
    稱：伊於當日9 點開會前，因會議室尚在佈置，且開會通知
    記載9 點，所以伊就與其他理間事在5 樓會議室外閒聊，除
    了戊○○及庚○○外，大家都同意9 點開會時再入場，伊並
    沒有看到戊○○想進入5 樓會議室，亦沒有看到戊○○、庚○○有與被告丙○○發生衝突等語（見本院卷第95至96頁）
    ，惟證人辛○○、己○○就98年1 月13日當日戊○○究有無
    與被告丙○○為進入5 樓會議室而發生衝突，所述已有不一
    ，且亦與上開勘驗筆錄內容有所不符，而屬避重就輕之詞；
    再會議通知雖記載開會時間為上午9 時，但衡諸一般經驗法
    則，鮮有因此即拒絕與會人員提早入場就坐者，證人辛○○
    、己○○稱係理監事同意9 點開會前不進入會場云云，顯亦
    與常理不符，而難採信。是以，本案自難憑證人辛○○、己○○上開證詞，即為有利於被告之認定。
  (九)被告丁○○雖抗辯其係因曾遭乙○○指派之不良份子恐嚇，
    為防備乙○○於會議當日找來黑道份子滋事，始委請丙○○
    代為聘請保全人員到場維持秩序云云，並提出本院98年度易
    字第2788號刑事判決書影本1 份為證（見本院卷第34至38頁
    ），惟依該判決書所認定，被告丁○○遭恐嚇乃係受乙○○
    委託向被告丁○○催討債務之張銘利個人之行為，乙○○並
    經不起訴處分在案；況縱使被告丁○○曾遭乙○○指派不良
    分子恐嚇，但亦應係委請保全人員隨身維護其個人安維，豈
    有反係委請保全人員提早到場控制會場後，由被告丙○○決
    定並指示保全人員可放行何人進入會議現場開會之理？是被
    告丁○○上開所辯，應屬卸責之詞，不足採信。
  (十)被告丙○○另辯稱戊○○因開會時間未屆至前即欲提前進場
    ，惟因場內尚在準備，不方便進入，始請其等稍候云云。惟
    衡以一般會議常態，參加會議之人員為避免到場人數不足法
    定人數而流會，向均會在開會時間屆至之前提早到場，以利
    開會時間屆至時，不致因出席人數不足法定人數而流會，是
    具有開會資格者，入場開會之權利，本包含於開會時間之前
    後進入會議現場，而非僅限於開會時間屆至之後始有入場權
    利，鮮有僅因開會時間未屆至即拒絕與會人員入場者，被告
    丙○○上開所辯，已有違一般經驗法則，而難輕信；況觀諸
    上開勘驗筆錄可知，本案會議時間屆至後，亦非臺中市商業
    會全體理事均得自由進入，而係由被告丙○○在場指示保全
    人員放行後，保全人員始依其指示放行人員進入會議室，且
    該5 樓會議室大門於時間屆至，而由被告丙○○請部分理事
    入場後，亦旋即關上，則倘僅係因時間未屆至及內部整理等
    因素，大可於9 點會議時間屆至時，將該會議室大門敞開，
    請各該與會理事人員自行入場，又何需由丙○○決定何人可
    與會並指示保全人員放行？是被告丙○○前開所辯，顯屬事
    後推卸之詞，委無足採。
  (十一)被告辯護人雖另辯稱：被告並無實施何強暴、脅迫行為，是
    並不構成強制罪云云。然按刑法第304 條第1 項稱「強暴」
    者，乃以實力不法加諸他人之謂，惟不以直接施諸於他人為
    必要，即間接施之於物體而影響於他人者，亦屬之（最高法
    院86年度台非字第122 號判決意旨可資參照）；又刑法第30
    4 條之強暴脅迫，祇以所用之強脅手段足以妨害人行使權利
    ，或足使他人行無義務之事為以足，並非以被害人之自由，
    完全受其壓制為必要（最高法院八十五年度台非字第七五號
    判決參照）。準此，刑法第304 條所稱之強制罪，除直接以
    強暴或脅迫之不法腕力實施於「人」外，如行為人間接對於
    物體施以強制力，影響在場之被害人之意思決定自由，並妨
    害被害人行使權利，仍構成該項罪責至明。故依上開說明，
    被告丁○○擅自委請被告丙○○聯絡中陽公司派遣15名不知
    情之保全員，於臺中市商業會擬召開前揭理事會會議之5 樓
    會議室外，由丙○○指示約6 至8 名不知情之保全員站立在
    該會議室門口，以身體阻擋臺中市商業會理事戊○○、壬○○，及常務監事庚○○進入該會議室，顯已妨害戊○○、壬○○及庚○○合法進入、使用該臺中市商業會所承租作為前
    開理事會議召開場地之權利，並罔顧渠等對於進出上開會議
    場所之意思決定自由，是被告2 人上開透過保全人員站立於
    會議室門口，以身體阻擋方式對戊○○、壬○○及庚○○施
    以強制力之行為，已屬刑法第304條第1項所稱之強暴行為。
    辯護人抗辯被告行為不構成強制罪責要件云云，即有未合。
  (十二)綜此，稽之證人戊○○、壬○○、庚○○、王靜娟、吳三郎
    上開證詞，並有本院上開勘驗筆錄附卷足憑，此外，復有宴
    會通知單1 紙（見警卷第29頁）、臺中市警察局第二分局現
    場蒐證照片7 幀（見警卷第48至51 頁 ）及現場照片、會議
    照片計38幀（見偵查卷第41至59頁）在卷可按，勘認被告2
    人確有於上揭時、地，以委請不知情之保全人員站立於會議
    室門口，以身體阻擋臺中市商業會戊○○、壬○○、庚○○
    進入該會議室之強暴方式，妨害戊○○、壬○○及庚○○合
    法進入、使用該臺中市商業會所承租作為前開理事會議召開
    場地之權利至明。
  (十三)綜上所述，本案事證已臻明確，被告2 人所辯，顯係卸責之
    詞，殊無足採，被告2 人妨害自由之強制犯行，洵堪認定。
參、論罪科刑：
    核被告丁○○、丙○○2 人所為，均係犯刑法第304 條第1
    項之強制罪。被告丁○○與丙○○2 人間，互有犯意聯絡與
    行為分擔，為共同正犯。被告2 人利用不知情之中陽公司保
    全員，以站立在會議室門口用身體阻擋方式，強制阻止戊○○、壬○○及庚○○進入該會議室，為間接正犯。被告2 人
    以一強制行為，妨害戊○○、壬○○、庚○○行使進入、使
    用該臺中市商業會所承租作為前開理事會議召開場地（5 樓
    會議室）之權利，為想像競合犯，應從一情節較重之對被害
    人戊○○為強制行為部分處斷。又公訴人起訴書事實欄雖記
    載被告2 人係妨害臺中市商業會各與會理事及會務人員使用
    合法承租場地召開理事會議之權利，惟業經公訴人於本院98
    年11月20日減縮此部分之事實為「妨害臺中市商業會理事乙○○、張瑞楨、陳文欽、楊奕焜、蘇鴻彬、壬○○、王清宏
    、賴孔昭、戊○○、徐秀滄、黃振芬、黃其斌與常務監事庚○○使用合法場地召開理事會之權利」（見本院卷第101 頁
    ），而公訴意旨事實欄並記載乙○○為告訴人，惟乙○○並
    非本案犯罪之被害人（理由詳如後述），是起訴書犯罪事實
    此部分關於乙○○為告訴人之記載容有誤會，併此敘明。爰
    審酌被告2 人並無前科，素行良好（有臺灣高等法院被告前
    案紀錄表在卷可按），僅分別因渠等個人之理事、總幹事資
    格爭議，及理監事派系紛爭，即貿然為上開強制犯行，妨害
    被害人戊○○、壬○○、庚○○行使進入、使用臺中市商業
    會所承租作為前開理事會議召開場地之權利，足見其法治觀
    念淡薄，行為殊不可取，惟所生微害尚微，及其犯罪動機、
    手段、目的等一切情狀，分別量處如主文所示之刑，並均諭
    知易科罰金之折算標準，以資懲儆。
肆、公訴意旨另以：被告丁○○及丙○○2 人，於前揭時、地，
    由被告丙○○命不詳保全員以強制力阻止之方式，另妨害臺
    中市商業會理事乙○○、張瑞楨、陳文欽、楊奕焜、蘇鴻彬
    、王清宏、賴孔昭、徐秀滄、黃振芬、黃其斌使用合法場地
    召開理事會之權利等語（見本院卷第101 頁）。惟按犯罪事
    實應依證據認定之，無證據不得認定犯罪事實，又不能證明
    被告犯罪者，應諭知無罪之判決，刑事訴訟法第154 條第2
    項及第301 條第1 項分別定有明文。次按刑事訴訟法上所謂
    認定犯罪事實之證據，係指足以認定被告確有犯罪行為之積
    極證據而言；如未能發現相當證據或證據不足以證明，自不
    能以推測或擬制之方法，以為裁判基礎（最高法院29年上字
    第3105號、40年台上字第86號判例參照）。又檢察官就被告
    犯罪事實，應負舉證責任，並指出證明之方法，刑事訴訟法
    第161 條第1 項定有明文，因此，檢察官對於起訴之犯罪事
    實，應負提出證據及說服之實質舉證責任。倘其所提出之證
    據，不足為被告有罪之積極證明，或其指出證明之方法，無
    從說服法院以形成被告有罪之心證，基於無罪推定之原則，
    自應為被告無罪判決之諭知（最高法院92年台上字第128 號
    判例參照）。經查，證人即臺中市商業會理事長乙○○於本
    院證述：當天伊在通豪飯店咖啡廳等候，並沒有到5 樓會議
    室，戊○○、庚○○告知與被告丙○○發生言語衝突，且丙○○有僱用保全人員在門口，他們無法進入5 樓會議室，壬○○亦回報無法進入會議室，而因臺中市商業會理監事及理
    事長選舉已到，理事議程需進行，伊擔心如果硬要進去5 樓
    會議室會有肢體衝突，伊不要有肢體衝突，所以臨時改至3
    樓開會，並於1 樓樓梯及5 樓會場旁張貼通知，但屬於對方
    的理事自己不下來開會等語（見本院卷第59頁反面、第63至
    64 頁 ），足見臺中市商業會上開理事會，係理事長乙○○
    基於避免雙方人員衝突考量，而更改至通豪飯店3 樓會議室
    舉行，則臺中市商業會其他理事目睹前揭公告後，自行至3
    樓會議室參加理事會議，已難認渠等參與理事會召開之權利
    受有妨害。且臺中市商業會理事長乙○○並未前往5 樓會議
    室，已如前述，此外，復查無其他證據足證臺中市商業會理
    事張瑞楨、陳文欽、楊奕焜、蘇鴻彬、王清宏、賴孔昭、徐
    秀滄、黃振芬、黃其斌，有前往原擬舉行上開理事會之5 樓
    會議室，而遭被告丙○○命保全人員以強制力阻止之方式，
    阻擋渠等進入5 樓會議室。是以，依現有卷證資料，本院尚
    難形成被告2 人犯有公訴人此部分所指之強制罪犯行，原應
    為被告2 人此部分無罪之判決。惟因此部分若成立犯罪，與
    前揭經論罪科刑部分，有想像競合犯之裁判上一罪關係，爰
    不另為無罪之諭知。
據上論斷，應依刑事訴訟法第299 條第1 項前段，刑法第28條、
第304 條第1 項、第55條、第41條第1 項前段，刑法施行法第1
條之1 ，判決如主文。
本案經檢察官甲○○到庭執行職務
中    華    民    國    99    年    2     月     8    日
                  刑事第十七庭  法  官  劉惠娟
以上正本證明與原本無異。
如不服本判決應於收受判決後10日內向本院提出上訴書狀，並應
敘述具體理由；其未敘述上訴理由者，應於上訴期間屆滿後20日
內向本院補提理由書（均須按他造當事人之人數附繕本）「切勿
逕送上級法院」。
                                書記官  童淑芬
中    華    民    國    99    年    2     月     8    日
附錄論罪科刑法條
中華民國刑法第304條
（強制罪）
以強暴、脅迫使人行無義務之事或妨害人行使權利者，處 3 年
以下有期徒刑、拘役或 3 百元以下罰金。
前項之未遂犯罰之。

司法院資訊處製作；財團法人民間司法改革基金會備份。
